【裁判字號】    95,訴,854
【裁判日期】    950802
【裁判案由】    清償借款
【裁判全文】
臺灣臺中地方法院民事判決  95年度訴字第854號
原      告    彰化商業銀行股份有限公司
法定代理人    高志尚
訴訟代理人    乙○○
              戊○○
              己○○
被      告    邁得體育用品有限公司
兼法定代理人  丁○○
被      告    庚○○
              甲○○
              丙○○
上二人共同
訴訟代理人    蕭志鋒  律師
當事人間清償借款事件，本院於中華民國95年7月19日言詞辯論
終結，判決如下：
    主      文
被告應連帶給付原告新台幣陸拾柒萬貳仟肆佰捌拾捌元，及自民
國九十四年八月八日起至清償日止，按週年利率百分之七‧七五
計算之利息，並自民國九十四年九月九日起至清償日止，其逾期
在六個月以內者，按上開利率百分之十，逾期超過六個月以上者
，按上開利率百分之二十計算之違約金。
訴訟費用由被告連帶負擔。
    事實及理由
壹、原告方面：
  一、聲明：如主文所示。
  二、陳述：
    (一)被告邁得體育用品有限公司（下稱邁得公司）邀同被告丁○○、庚○○、甲○○及丙○○為連帶保證人，於民國（
      下同）92年10月31日向原告銀行借款新台幣（下同）2,00
      0,000元，借款期間至95年10月31日止；自92年10月31日
      起，以每1個月為1期，共分36期，按其於當月31日平均攤
      還本金，並同時繳付按還款日借款餘額計算之利息；利息
      自借款日起，照原告銀行訂定之基準利率加年息4%按月計
      付，如原告銀行調整基準利率時，同意自調整日起改按原
      告銀行當時牌告之基準利率機動調整之。詎自94年8月8日
      （起訴狀誤載為92年9月8日）起，被告邁得公司即未依約
      繳納本息，尚欠本金672,488元，依借據第7條約定，喪失
      其期限之利益，一經原告銀行之請求立即全數清償；依借
      據第5條約定，除按屆期時利率給付遲延利息外，另對逾
      期在6個月以內償還時，按本金金額照屆期時利率之一成
      加付違約金；逾期在6個月以上者，其超逾6個月部分，另
      按屆期時利率之二成加付違約金。而被告丁○○、庚○○
      、甲○○及丙○○曾分別與原告銀行簽訂91年4月22日之
      保證書、授信約定書，及94年4月22日之保證書、授信約
      定書，約定就被告邁得公司對原告銀行所負之一切債務以
      本金1千萬元為限額暨其利息、遲延利息、違約金、損害
      賠償金及其他從屬於主債務之負擔，願負連帶清償之責任
      ；所稱之一切債務，係指於現在（含過去所負，現在尚未
      清償）及將來所負之借款、票據、墊款、透支、保證、損
      害賠償及其他債務。爰依消費借貸及連帶保證之法律關係
      請求。
    (二)被告甲○○雖未於92年10月31日之借據上簽名，惟其上之
      印章係真正，並與91年4月22日之保證書、授信約定書，
      及94 年4月22日之保證書、授信約定書上之印章相符，依
      授信約定書第20條之約定，只要簽名或印鑑擇一式，即生
      效力。又民法並無審閱期間之規定，被告等所為之連帶保
      證要約，於提出於原告收執，未經原告表示拒絕時，雙方
      之意思表示即已成立。銀行或其他金融機構與連帶保證人
      間所訂立之保證契約，乃保證人擔保借款人對金融機構債
      務之清償責任，金融機構對保證人並未提供任何商品或服
      務，保證人並未因有保證契約而自銀行獲得報償，其性質
      應屬單務、無償契約，尚非屬消費者保護法之有關消費法
      律關係，自無該法之適用，因此消費者保護法所謂審閱期
      間之規定於被告等並不適用。
  三、證據：提出放款戶資料一覽表影本1件、有限公司變更登
      記表影本1件、借據影本1件、保證書影本1件及授信約定
      書影本5件、91年4月22日保證書影本1件、91年4月22日授
      信約定書影本2件為證。
貳、被告甲○○、丙○○二人方面：
  一、被告邁得公司、丁○○、庚○○部分：
      經合法通知，均未於言詞辯論期日到庭，亦未提出書狀作
      何聲明或陳述。
  二、被告甲○○、丙○○二人方面
    (一)聲明：原告之訴駁回。
    (二)陳述：
      1.關於原告所提92年10月31日之借據，被告甲○○並未於
        其上簽名，且其上之印章亦非被告甲○○所有並蓋章，
        是被告甲○○既未在該借據上簽名或蓋章，自不負責。
        又其上並無被告丙○○之簽名或蓋章，被告丙○○不知
        有此借據之存在，自不負責。
      2.況且，被告甲○○係13年8月3日生，近82歲，年事已高
        ；被告丙○○為家庭主婦，顯少社會經驗。被告二人對
        於保證書及授信約定書之內容，確實無從瞭解，亦無此
        能力明瞭其意義及所應負之法律責任，其等因一時輕率
        且無經驗，並受原告銀行職員宣稱不必負任何關係等語
        之朦混，亦未告知被告邁得公司與原告間有何借貸之情
        形，而在91年4月22日之保證書、授信約定書，及94 年
        4月22日保證書、授信約定書上簽名，該簽名之行為對
        被告二人顯失公平，應認為無效（參照最高法院16年上
        字第856號判例意旨），並有違消費者保護法第12條第1
        項、第2項第1款所定之誠信原則及平等互惠原則，亦應
        認為無效。縱認上開約定為有效，被告二人再依民法第
        92條第1項及第93條規定，以民事答辯（續）狀之送達
        撤銷所為之意思表示。又上開授信約定書並未給予被告
        二人任何審閱期間，違反消費者保護法第11條之1第1項
        規定，依同條第2項規定，相關條款自不構成契約之內
        容。
    (三)證據：借據影本1件、保證書影本1件、本院94年度促字第
      50209號支付命令影本1件、本院94年度補字第1368號民事
      裁定影本1件、本院95年度訴字第164號民事裁定及主文公
      告影本各1件、放款戶資料一覽表影本1件為證。
參、本院判斷：
  一、本件被告邁得公司、丁○○、庚○○三人經合法通知，未
      於言詞辯論期日到場，核無民事訴訟法第386條各款所列
      情形，爰依原告之聲請，由其一造辯論而為判決。
  二、就被告邁得公司、丁○○、庚○○部分：
      原告主張上開對於被告邁得公司、丁○○、庚○○等三人
      之借款事實，業據提出放款戶資料一覽表影本1件、有限
      公司變更登記表影本1件、借據影本1件、保證書影本1件
      及授信約定書影本5件、91年4月22日保證書影本1件、91
      年4 月22日授信約定書影本2件為證，核屬相符，且被告
      邁得公司、丁○○、庚○○經合法通知，均未於言詞辯論
      期日到庭，亦未提出書狀作何聲明或陳述，經本院調查結
      果，原告前開主張，堪信為真實。
  三、就被告甲○○、丙○○部分：
    (一)本件首有爭執者，厥為被告甲○○、丙○○二人是否應依
      91年4月22日之保證書、授信約定書，及94年4月22日保證
      書、授信約定書之約定，對於被告邁得公司向原告之借款
      負連帶保證責任？茲依被告甲○○、丙○○二人所為之抗
      辯，說明如下：
      1.按民法第74條規定：「法律行為，係乘他人之急迫、輕
        率或無經驗，使其為財產上之給付或為給付之約定，依
        當時情形顯失公平者，法院得因利害關係人之聲請，撤
        銷其法律行為或減輕其給付。（第1項）前項聲請，應
        於法律行為後一年內為之。（第2項）」本件被告甲○○、丙○○雖抗辯稱最高法院16年上字第856號判例：
        「乘人窘迫輕率或無經驗而為之法律行為，依當時情形
        顯失公平者為無效」云云，然查依最高法院92年9月出
        版發行之「最高法院判例要旨上冊（民事部分）」，並
        無被告甲○○、丙○○所稱之判例，故該法律見解能否
        稱為判例，顯有可疑；再者，該法律見解與現行民法之
        條文內容有所差異，自不得拘束本院。故本件被告甲○○、丙○○抗辯其等於91年4月22日之保證書、授信約
        定書，及94年4月22日保證書、授信約定書上簽名，該
        簽名之行為對被告二人顯失公平，應認為無效云云，要
        無足取。
      2.又稱保證者，謂當事人約定，一方於他方之債務人不履
        行債務時，由其代負履行責任之契約（民法第739條參
        照）。而連帶保證者乃保證人與主債務人連帶負債務履
        行責任之保證之謂。至於主債務之種類不限於保證成立
        之前已發者為限，對於已有發生之基礎，而將來可發生
        之債務，亦可作為保證之主債務。故被告甲○○、丙○○二人抗辯稱：其等於本件簽訂契約中，未得任何利益
        ，卻需負他人對原告現在、過去及將來所負一切債務及
        利息，對其等二人確係不正義、不公平，依民法第148
        條第2項誠信原則之規定，應認該約定為無效云云，顯
        係無視於法律所設連帶保證制度之本質，蓋被告甲○○
        、丙○○二人本可選擇不擔任他人之連帶保證人，而非
        係於同意擔任他人之連帶保證人後，再質疑連帶保證制
        度之不公平性，故其等此項所辯，亦無可採。
      3.所謂消費者，依消費者保護法第2條之立法解釋，指以
        消費為目的而為交易、使用商品或接受服務者而言。銀
        行或其他金融機構與連帶保證人間所訂立之保證契約，
        乃保證人擔保借款人對金融機構債務之清償責任，金融
        機構對保證人並未提供任何商品或服務，保證人並未因
        有保證契約而自銀行獲得報償，尚非屬消費者保護法所
        規定有關消費之法律關係，自無該法之適用（最高法院
        90年度台上字第2011號判決意旨參照）。故本件被告甲○○、丙○○二人抗辯稱其等所簽訂之授信約定書，違
        反消費者保護法第12條第1項、第2項第1款之規定，故
        該定型化契約之條款應屬無效云云，於法未合，自難採
        憑。
      4.民事訴訟法第277條：「當事人主張有利於己之事實者
        ，就其事實有舉證之責任。但法律別有規定，或依其情
        形顯失公平者，不在此限。」又當事人主張其意思表示
        係因被詐欺或脅迫而為之者，應就其被詐欺或被脅迫之
        事實，負舉證之責任（最高法院21年上字第2012號判例
        意旨參照）。故本件被告甲○○、丙○○二人主張其擔
        任被告邁得公司之連帶保證人，係受原告之詐欺而為之
        云云，既已為原告方面所否認，依法自應由其等二人負
        舉證之責，茲因被告甲○○、丙○○二人就其等被詐欺
        之事實，並未能舉證以實其說，自難採信。另被告甲○○、丙○○二人雖抗辯稱依民事訴訟法第277條後段之
        規定，應由原告負舉證之責任云云，然查本件被告甲○○、丙○○二人係擔任被告邁得公司之連帶保證人，而
        邁得公司之經營人被告丁○○則係被告甲○○、丙○○
        二人之親人，且此類型之事件，由主張被詐欺之積極事
        實之人負舉證責任，亦無顯失公平之處，故被告甲○○
        、丙○○二人前開所辯，均不可取。
      5.綜上所述，本件被告甲○○、丙○○二人依91年4月22
        日之保證書、授信約定書，及94年4月22日保證書、授
        信約定書之約定，對於被告邁得公司向原告之借款自應
        負連帶保證責任。
    (二)承上所述，本件被告甲○○、丙○○二人對於被告邁得公
      司向原告之借款，應負連帶保證責任。而本件被告邁得公
      司於92年10月31日向原告銀行借款2,000,000元，自94年8
      月8日起，被告邁得公司即未依約繳納本息，尚欠本金672
      ,488 元及利息、違約金未清償等情，業據原告提出放款
      戶資料一覽表影本1件、有限公司變更登記表影本1件、借
      據影本1件、保證書影本1件及授信約定書影本5件、91年
      4月22日保證書影本1件、91年4月22日授信約定書影本2件
      為證，核屬相符，故被件被告甲○○、丙○○二人對被告
      邁得公司所積欠原告之上開借款，自應負連帶清償責任。
  四、從而，本件原告依消費借貸及連帶保證之法律關係，起訴
      請求被告五人連帶給付原告672,488元，及自94年8月8日
      起至清償日止，按週年利率7.75%計算之利息，並自94年9
      月9日起至清償日止，其逾期在六個月以內者，按上開利
      率百分之十，逾期超過六個月以上者，按上開利率百分之
      二十計算之違約金，為有理由，應予准許。
  五、本件事證已臻明確，兩造其餘舉證及攻擊防禦方法，核與
      判決結果不生影響，爰不一一論述，附此敘明。
肆、據上論結，本件原告之訴為有理由，依民事訴訟法第385條
    第1項前段、第85條第2項，判決如主文。
中    華    民    國    95    年    8     月    2     日
                  民事第三庭    法  官  李悌愷
正本係照原本作成。
如對本判決上訴，須於判決送達後20日內向本院提出上訴狀。
中    華    民    國    95    年    8     月    2     日
                                書記官  何惠文


司法院資訊處製作；財團法人民間司法改革基金會備份。
